臺灣高等法院刑事判決　　　　　　　　　　　　　　九十三年度上易字第七九四號
　　上　訴　人　臺灣桃園地方法院檢察署檢察官
　　被　　　告　乙○○
右上訴人因被告竊佔案件，不服臺灣桃園地方法院九十年度易字第一一六０號，中華
民國九十三年三月九日第一審判決（起訴案號：臺灣桃園地方法院檢察署八十九年度
偵字第九三五五號），提起上訴，本院判決如左：
    主  文
原判決撤銷。
乙○○意圖為自己不法之利益，而竊佔他人之不動產，處有期徒刑肆月，如易科罰金
，以佰元折算壹日。
    事  實
一、乙○○意圖為自己不法之利益，於民國（下同）八十八年十一月二十八日，在附
    圖所示之桃園縣觀音鄉茄苳坑對面厝小段一三○之三號地號土地上（下稱系爭土
    地），鬆土並豎立「本地施播高經濟種仁請勿踐踏，違者依法究辦，八十八年十
    一月二十八日」牌子，栽種水稻予以竊佔。
二、案經丙○○訴請臺灣桃園地方法院檢察署檢察官偵查起訴。
    理  由
一、訊據被告固坦承於右述時地實施農作豎立牌子之行為，惟否認竊佔犯行，辯稱略
    以：「就系爭土地有耕作權」等語。
二、惟查：
(一)、告訴人丙○○於六十二年十一月十八日，向桃園縣觀音鄉茄苳坑對面厝小段一三
    ０號（嗣後分割出一三○之二號、一三○之三號）地號土地之所有權人徐金永購
    買該土地，因該土地有三七五租約，告訴人丙○○同時與三七五租約之承租人即
    被告乙○○之父親周昌盛簽訂合約書，約定由周昌盛將耕作租約權利退耕，並由
    告訴人丙○○在買賣價金扣回退耕補償費用新台幣（下同）十九萬四千五百三十
    五元，並於六十三年二月二十一日給付予周昌盛，由周昌盛立具收據，嗣因所有
    權人徐海紅、徐鴻有未辦理繼承登記無法過戶而涉訟，並於七十七年十月六日在
    臺灣桃園地方法院成立和解，由所有權人徐金永、徐海紅、徐鴻有將桃園縣觀音
    鄉茄苳坑對面厝小段一三０號與分割出一三○之二號、一三○之三號地號土地之
　　所有權人，移轉登記給告訴人丙○○指定之宋雪霞，但被告乙○○卻於八十八年
  　十一月二十八日，在桃園縣觀音鄉茄苳坑對面厝小段一三○號、一三○之二號、
    一三○之三號地號土地上，以豎立「本地施播高經濟種仁請勿踐踏，違者依法究
    辦，八十八年十一月二十八日」牌子，鬆土栽種水稻等情，有合約書、收據、不
    動產買賣所有權移轉登記契約書、和解筆錄、現場照片等在卷可查，且告訴人丙
    ○○偵查、原審、本院指訴被告佔有上開土地耕作之情，與被告坦承於右述時地
　　有佔土地實施農作豎立牌子情相符，並有現場照片（他字第二五七八號偵卷第一
　  一頁，下稱他卷）可參，是本件應審酌之爭點為被告有無為自己不法之利益而竊
    佔他人之不動產之意圖與其辯稱：「就系爭土地有耕作權」等語，是否可取。
(二)、查系爭土地原地號為一三０，屬徐藍松、徐金永共有，於三十七年間出租與被告
    之祖父周阿生耕作，訂立耕地租約，嗣周阿生死亡，分由周昌盛（即被告之父）
    、周火炎繼承耕作權。周火炎於四十三年，就所耕作部分返還與地主徐藍松，周
    昌盛則於六十二年十一月十八日，因丙○○欲購買系爭土地，遂與丙○○書立合
    約書，約定周昌盛放棄土地耕作權，丙○○並與徐金永、徐藍松之繼承人徐鴻有
    及徐海紅簽訂不動產買賣契約書，嗣系爭土地因農用道路經分割後，增加地號為
    一三０之二、一三０之三（詳如附圖所示）等情，業據被告於偵查、原審自承在
    卷，並有該私有耕地租約、合約書、不動產買賣契約書、土地登記謄本及中壢地
    政事務所土地複丈成果圖等（他卷第五頁至第六頁、第四五頁至第五三頁、第六
    六頁至第六八頁、第一０九頁）附卷可稽，惟依附圖所示，其中一三０之二地號
    分割後為農用道路，是被告就此顯然並無佔用之行為（起訴被告竊佔一三０之二
    地號部分，應不另為無罪之諭知，如下述）。
(三)、依告訴人丙○○於原審所稱：「（你當時簽讓渡合約書之後，所有土地都有拿回
    來？）有留一小部分而已，大部分都收回來了」、「（留下一小部分土地仍然是
    由乙○○他們耕種？）是的」、「之前都是伊等在耕種一三０之三」、「一三０
    的部分都是被告在耕種」、「（你跟被告的父親簽訂合約書之後，一三０地號土
    地都是由被告來耕種？）是的，沒有錯」等語（原審卷二第一００至一０二頁）
    ，及證人即介紹告訴人丙○○購買該土地之人謝雲淡於偵查證稱：「一三０地號
    約定讓周昌盛耕作，其他的地就交給丙○○作」等語（第九三五五號偵卷第六五
    頁），則此一三０地號部分土地既約定仍由原承租人耕作，不在退耕範圍之內，
    被告本此約定繼續耕作，自非竊佔行為（起訴被告竊佔一三０地號部分，應不另
    為無罪之諭知，如下述）。
(四)、至附圖所示一三０之三地號土地部分，被告雖稱：「合約書有約定告訴人丙○○
    二個月要完成工廠登記，告訴人丙○○沒有在期限內完成，故仍由周昌盛繼續耕
    種，周昌盛七十一年死亡後，由伊繼承繼續耕種」云云。然查，此部分土地告訴
    人丙○○於偵查、原審迭稱：「簽訂合約書後，周昌盛即已放棄耕作並交給伊使
    用」等語，告訴人丙○○所陳核與證人謝雲淡於原審證稱：「（土地賣掉之後）
    被告的父親已經沒有耕種，是買地的人在種」、「（買的人種了多久？）從賣了
    以後一直種到八十八年，（有無看過被告在系爭土地上耕種？）八十九年才看到
    被告在那邊種，之前都沒有看過」等語（原審卷一第一一五頁）；證人即鄰地耕
    種之人黃漢於偵查證稱：「（認識丙○○？）我的田在一三０地號旁」、「（該
    地誰耕作？）我六十七年搬至上址，直至八十八年止都由羅先生種稻」等語（第
    二五七八號偵卷第八八頁反面）；證人即受僱於告訴人羅隆雄在此部分土地耕種
    之人彭順興於原審證稱：「已經受僱於告訴人二十年了，田地所有事務都是伊負
    責管理，田地就在一三０之三，種植稻子」等語（原審卷一第一七二頁）。證人
    廖傳景於原審證稱：「告訴人有請我去幫他打田，時間應該有十年以上，種植稻
　　子，我打田的這段期間從未見過被告在系爭土地耕作過」等語（原審卷一第一七
  　三至一七四頁）；證人即出賣秧苗與告訴人丙○○之人彭光次於偵查證稱：「丙
    ○○有向我買秧苗，他有在系爭土地耕作，彭順興耕作，廖傳景犁田」等語（第
    二五七八號偵卷第八八頁反面、第九三五五號偵卷第六七頁反面）相符。而被告
　　就此一三０之三地號部分土地，曾於七十四年間向臺灣桃園地方法院民事庭訴請
  　告訴人丙○○交還土地，而依其於該訴訟所主張「迨民國六十二年間，土地所有
    權人徐金永等擬將前開土地出售予被告（即告訴人丙○○），遂由被告出面商請
    原告（即被告乙○○）之父放棄耕作權，雙方於六十二年十一月十八日訂立合約
    書，約定周昌盛除保留系爭土地北面齊線部分（即附圖所示一三０地號土地）外
    ，其餘土地（即附圖所示一三０之三地號土地）均退耕與土地所有權人出賣與被
    告做為工業之用，周昌盛並於簽約後將保留部分以外之土地交付被告。系爭土地
    因部分已成既成道路。其分割後之地號分別為對面厝小段一三０、一三０之一、
    一三０之二、一三０之三地號。其中一三０地號土地仍由原告保留耕作。一三０
    之三應由被告返還原告及其他有耕作權之共有人」等語（見被告所書具之民事起
    訴狀，附於原審七十四年度訴字第一八九一號民事卷），其已於該民事訴訟自認
    此部分土地自簽定合約書後，即交與告訴人丙○○使用，且其於偵查亦稱：「一
    三０地號我一直在使用，其他兩筆土地他們一直不給我等使用」等語（他字卷第
    七二頁）。是附圖所示一三０之三地號土地部分，告訴人丙○○前開所述即屬可
    採，而被告辯稱：「合約書有約定告訴人丙○○二個月要完成工廠登記，告訴人
    丙○○沒有在期限內完成，故仍由周昌盛繼續耕種，周昌盛七十一年死亡後，由
  　伊繼承繼續耕種」云云，與事證不合，並非可信。因此，依據以上證據，可知被
    告明知其對一三０之三地號土地部分，並無任何正當之權利。
(五)、被告雖提出保生村長徐永興之證明書及休耕補助款申請書（他卷第一一五至一一
    六頁）以實其說。然依證人徐永興於偵查所稱：「（為何開證明書？）他們申請
    該證明，用途只是證明他有耕種，但種那一筆我並沒有證明，我當時並不知道他
    們有糾紛」等語（他字卷第一六九頁），並無從證明被告所耕作者確為此部分土
    地。至其所主張請領休耕補助款部分，依桃園縣觀音鄉公所九十二年十月二十八
    日桃觀鄉農字第０九二００一五九九四號函所檢附之個別稻作農戶資料檔及申請
    書（原審卷二第四一至四七頁），耕地明細表上所載「茄苳坑對面厝一三０地號
    ，土地面積載為零點九八九八公頃，權利面積則載為零點六九八八公頃」，申請
    書上所載「茄苳坑對面厝一三０地號，權利範圍零點七零公頃，申請面積零點七
    零公頃，核定面積如申請面積」，則申請休耕補助款面積，顯然大於權利面積，
    然主管機關卻依申請面積核准，顯是依申請人所填載面積核准，並未測量實際耕
    作面積，自難以此認定被告有繼續耕作事實，是附圖所示一三０之三地號土地，
    自被告之父周昌盛與告訴人丙○○簽立合約書後，即交由告訴人丙○○使用，被
    告並無繼續耕種之事實甚明。
(六)、附圖所示一三０之三地號土地，早為被告之父周昌盛交付告訴人丙○○僱人耕種
    ，被告並無繼續耕種事實，被告卻仍於八十八年十一月二十八日佔地施作，客觀
    上已與竊佔罪構成要件相符，且查，依卷附耕地租約所示，在周昌盛與告訴人丙
    ○○簽立右揭退耕合約書後，被告雖尚申請續約登記，期間自七十四年一月一日
　　起至七十九年十二月三十一日止，且經主管機關桃園縣觀音鄉公所核准後蓋有續
  　約戳記。然證人即公所承辦人員黃哲風於原審證稱：「（七十四年有申請登記？
    ）是的，八十年申請沒有登記是因為出租人反對，七十四年登記，是因為出租人
    沒有反對的表示」、「（出租人反對就不能登記？）出租人反對，屬於租佃爭議
    ，依據三七五減租條例二十六條要調處」等語（原審卷一第七五至七六頁），且
    依卷附桃園縣政府耕地租佃委員會調處程序筆錄所載（原審卷一第一三六至一三
    八頁）：「出租人兩次協調期日均未到場，而於八十八年十一月九日，將本件租
    佃爭議移送本院審理。被告嗣因未提出載有訴訟標的及其原因事實、應受判決事
    項之聲明等起訴狀，致起訴程式未備，經本院定期命其補正，被告未遵期補正，
    由本院以八十八年度訴字第一八二五號裁定駁回」（原審卷一第一八四頁）等情
    ，足見本件耕地租佃關係因周昌盛與告訴人丙○○簽立前揭放棄耕地合約書及其
    後收受尾款，而使原有耕地三七五租約終止，此由被告申請續約登記，經出租人
    異議而未經主管機關核准，雙方就耕地租佃發生爭議等過程，亦可知被告主觀知
    悉其對一三０之三地號土地並無權利，是被告前揭豎牌並耕種一三０之三地號土
    地之行為，主觀上即有竊佔故意及不法利益意圖，則被告於答辯狀所稱之繼承租
    約耕種與續約等情，即非可採。
(七)、且被告前揭返還土地民事訴訟業已敗訴確定（民事判決見他卷第三六至四０頁）
    ，又依證人徐鴻於偵查證稱：「（乙○○二人稱有提存租金，有無意見？）我因
    他之前就沒繳租，他突然提存，我不願去領，我等賣了之後就未再收租，我不領
    是因地已賣給丙○○，不需要再拿租金」等語（偵查卷第二一頁反面），亦堪認
    被告主觀上有竊佔犯意及不法利益意圖，而告訴人合法占有本案土地耕種多年，
    被告未經許可突然施作高經濟作物竊佔耕種，且告訴人與被告間並無三七五租約
    關係，是被告主觀上具有不法所有意圖甚明。
(八)、被告雖於本院主張檢察官上訴不合法，要求詢問送達判決之法警，但查，本件原
    審判決係由法警甲○○於九十三年四月五日送達檢察官，有送達證書在卷可查，
    並據證人法警甲○○證述明確，且提出送達登記簿為證，而檢察官係於九十三年
    四月五日提出上訴，此有收狀戳在卷可查，是被告所述並非可採。
(九)、綜上，本件事證明確，被告所辯應屬推諉而不可採信，其犯行堪予認定，應依法
    論科。
二、論罪科刑部分：
(一)、核被告乙○○所為，係犯刑法第三百二十條第二項、第一項之竊佔罪。
(二)、原審未審及此以被告主觀無不法所有之意圖等情，遽為被告無罪之諭知，自難謂
    洽，檢察官上訴意旨以被告所為已該當於刑法第三百二十條第二項、第一項竊佔
    罪之構成要件等語，指摘原判決諭知無罪為不當，非無理由，自應將原判決撤銷
    改判。
(三)、爰審酌被告之犯罪動機、目的、手段、竊佔土地之面積與時間，所生危害及犯罪
    後態度等一切情狀，量處有期徒刑肆月。被告行為後刑法第四十一條，業經於九
    十年一月十二日修正公布施行，修正後之刑法第四十一條第一項規定，法定刑為
    五年以下徒刑之罪，宣告六月以下徒刑或拘役者，得易科罰金，此項修正有利被
    告，爰並諭知易科罰金之折算標準以佰元折算壹日。
三、不另為無罪諭知部分：
(一)、公訴意旨另以：乙○○意圖為自己不法之利益，於民國（下同）八十八年十一月
    二十八日，在桃園縣觀音鄉茄苳坑對面厝小段一三０號、一三０之二號地號土地
    上（下稱系爭土地），以豎立「本地施播高經濟種仁請勿踐踏，違者依法究辦，
    八十八年十一月二十八日」牌子，栽種水稻方式，竊佔上開土地，因認被告所為
    涉犯刑法第三百二十條第二項、第一項之竊佔罪嫌等語。
(二)、按犯罪事實應依證據認定之，無證據不得推定其犯罪事實；又不能證明被告犯罪
    者，應諭知無罪之判決，刑事訴訟法第一百五十四條、第三百零一條第一項分別
    定有明文。又事實之認定，應憑證據，如未能發現相當證據，或證據不足以證明
    ，自不能以推測或擬制之方法，為裁判基礎（最高法院四十年臺上字第八六號判
    例意旨參照）。再認定被告有罪之事實，應憑證據，如未能發現相當之證據，或
    證據不足以證明，自不能以推測或擬制之方法，以為裁判之基礎；且認定事實所
    憑之證據，其為訴訟上之證明，須達於通常一般人均不致有懷疑，而得確信其為
    事實之程度者，始得據為有罪之認定，倘其證明尚未達到此一程度而有合理之懷
    疑存在時，尚難為有罪之認定基礎；另苟積極證據不足以為不利於被告事實之認
    定，即應為有利於被告之認定，更不必有何有利之證據，最高法院三十年上字第
    八一六號、四十年臺上字第八六號、七十六年臺上字第四九八六號判例分別揭有
    上旨，足資參酌。
(三)、公訴意旨認被告涉有前開竊佔犯嫌，係以：(一)、系爭土地訂有私有耕地租約，並
    承租至七十九年十二月三十日止，且未合法續訂租約之事實，業據證人黃哲風即
    觀音鄉公所承辦人證述明確，復有臺灣省新竹縣私有耕地租約在卷可稽。(二)、被
    告於系爭土地栽種水稻之事實，業據告訴人丙○○指述綦詳，核與證人彭順興證
    述情節相符，復有照片、勘驗筆錄、中壢地政事務所土地複丈成果圖可參。(三)、
    系爭土地原由訴外人徐藍松、徐金永二人所共有，於三十七年間以三七五租約出
    租予訴外人周阿生，周阿生去世後，分別由訴外人周昌盛繼承十分之七、周火炎
    繼承十分之三，周火炎耕作權部分業於四十三年二月十三日交還予徐藍松，而有
    關周昌盛耕作權部分業於六十二年十一月十一日領取退耕補償金，並於六十二年
    十一月十八日交還予訴外人徐金永，而告訴人丙○○於取得系爭土地後，分別向
    證人彭光次購買秧苗，僱用證人廖傳景犁田、證人彭順興耕種之事實，分據證人
    謝雲淡、黃漢、彭光次、廖傳景、彭順興於偵查中證述在卷，復有合約書、不動
    產買賣契約、中壢地政事務所函足憑。(四)、被告曾就系爭土地於七十四年間請求
    告訴人丙○○交還上開土地之民事訴訟，並獲敗訴判決確定，且被告雖提出提存
    租金之提存書，然證人徐海紅、徐鴻有均證稱：「因系爭土地早巳無租約，當然
    無領取租金之權利」等語，足認被告明知系爭土地為他人土地而予以竊佔栽種稻
    米等，為主要論據。
(四)、訊據被告固坦承於右述時地有佔土地實施農作、豎立牌子表彰權利之行為，並有
    現場照片（他字第二五七八號卷第一一頁）可參。惟否認有竊佔犯行，辯稱略以
    ：「就系爭土地有耕作權」等語。
(五)、經查：系爭土地原地號為一三０，屬徐藍松、徐金永共有，於三十七年間出租與
    被告之祖父周阿生耕作，訂立耕地租約，嗣周阿生死亡，分由周昌盛（即被告之
    父）、周火炎繼承耕作權。周火炎於四十三年，就所耕作部分返還與地主徐藍松
    ，周昌盛則於六十二年十一月十八日，因丙○○欲購買系爭土地，遂與丙○○書
    立合約書，約定周昌盛放棄土地耕作權，丙○○並與徐金永、徐藍松之繼承人徐
    鴻有及徐海紅簽訂不動產買賣契約書，嗣系爭土地因農用道路經分割後，增加地
    號為一三０之二、一三０之三（詳如附圖所示）等情，業據被告於偵查、原審自
    承在卷，並有該私有耕地租約、合約書、不動產買賣契約書、土地登記謄本及中
    壢地政事務所土地複丈成果圖等（他卷第五頁至第六頁、第四五頁至第五三頁、
    第六六頁至第六八頁、第一０九頁）附卷可稽，惟依附圖所示，其中一三０之二
    地號分割後為通行農路，是被告就此顯然並無佔用之行為。
(六)、原一三０地號土地依告訴人丙○○於原審所稱：「（你當時簽讓渡合約書之後，
    所有土地都有拿回來？）有留一小部分而已，大部分都收回來了」、「（留下一
    小部分土地仍然是由乙○○他們耕種？）是的」、「之前都是伊等在耕種一三０
    之三」、「一三０的部分都是被告在耕種」、「（你跟被告的父親簽訂合約書之
    後，一三０地號土地都是由被告來耕種？）是的，沒有錯」等語（原審卷二第一
    ００至一０二頁），及證人即介紹告訴人丙○○購買該土地之人謝雲淡於偵查證
    稱：「一三０地號約定讓周昌盛耕作，其他的地就交給丙○○作」等語（第九三
    五五號偵卷第六五頁），此部分土地既約定仍由原承租人耕作，不在退耕範圍之
    內，被告本此約定繼續耕作，自非竊佔行為。
(七)、綜上，附圖所示一三０地號土地，既不在退耕約定範圍內，被告繼承後繼續耕作
    ，自非竊佔行為，而一三０之二地號土地，依附圖所示，則為通行農路，被告並
    無佔用之行為，是公訴意旨此部分所指容有誤會，依據上述說明，自不成立以竊
    佔罪。此外，復查無其他積極證據，足認被告有此部份竊佔一三０、一三０之二
    地號土地之犯行，不能證明被告此部份犯罪，應為無罪之諭知，因起訴書認被告
    係以一行為同時竊佔此部份一三０、一三０之二地號土地，與前開論罪科刑之一
    三０之三地號土地，是爰不另為無罪之諭知。
據上論斷，應依刑事訴訟法第三百六十九條第一項前段、第三百六十四條、第二百九
十九條第一項前段，刑法第二條第一項前段、第三百二十條第二項、第一項、修正後
第四十一條第一項前段，罰金罰鍰提高標準條例第一條前段、第二條，判決如主文。
本案經檢察官朱家崎到庭執行職務。
中　　　華　　　民　　　國　　九十三　　年　　　六　　　月　　二十三　　日
                              臺灣高等法院刑事第七庭
                                  審判長法  官  吳 啟 民
                                        法  官  林 瑞 斌
                                        法  官  施 俊 堯
右正本證明與原本無異。
不得上訴。
                                        書記官  陳 彥 蕖
中　　　華　　　民　　　國　　九十三　　年　　　六　　　月　　二十三　　日
附錄：本案論罪科刑法條全文
中華民國刑法第三百二十條
(普通竊盜罪、竊佔罪)
意圖為自己或第三人不法之所有，而竊取他人之動產者，為竊盜罪，處五年以下有期
徒刑、拘役或五百元以下罰金。
意圖為自己或第三人不法之利益，而竊佔他人之不動產者，依前項之規定處斷。
前二項之未遂犯罰之。
